【裁判字號】    92,訴,614
【裁判日期】    951228
【裁判案由】    貪污等
【裁判全文】
臺灣臺北地方法院刑事判決               92年度訴字第614號
公  訴  人  臺灣臺北地方法院檢察署檢察官
被      告  己○○
            甲○○
            丁○○
共      同
選任辯護人  歐宇倫律師
被      告  辛○○
選任辯護人  廖忠信律師
被      告  乙○○
            丙○○
共      同
選任辯護人  林耀泉律師
            李育錚律師
上  一  人
選任辯護人  張振興律師
被      告  子○○
選任辯護人  王建智律師
上列被告等因貪污等案件，經檢察官提起公訴（九十一年度偵字
第一五五二○號），本院判決如下：
    主  文
己○○、甲○○、丁○○、辛○○、乙○○、丙○○、子○○均
無罪。
    理  由
一、公訴意旨略以：被告己○○於民國八十七年至八十九年間，
    係交通部臺灣鐵路管理局（下稱鐵路局）電務處處長，被告
    甲○○係鐵路局電務處正工程司兼電力課課長，被告丁○○
    係鐵路局電務處幫工程司兼電力課股長，被告辛○○係鐵路
    局電務處幫工程司，被告乙○○係鐵路局電務處考核課長，
    被告丙○○係鐵路局嘉義電力段副段長，均係依據法令從事
    公務之人員，被告子○○則係暉特股份有限公司（下稱暉特
    公司）之負責人。八十七年間，鐵路局辦理案號：ＴＳＢ0
    000000「電車線架線工作車採購案」，由被告辛○○
    、丁○○、甲○○訂定該採購規範，被告己○○審核定案。
    嗣暉特公司代理之德國ＷＩＮＤＨＯＦＦＡＧ公司因無法提
    供十二缸引擎，而以八缸引擎參加規格標，其投標書關於驅
    動機引擎之記載為八汽缸，與採購規範第５‧１項所定「十
    二缸柴油引擎為驅動機」規格不符，為此鐵路局審標人員於
    第三次開標時，在審標意見書上註記要求暉特公司澄清確為
    「十二缸柴油引擎為驅動機」，然暉特公司於第四次開標時
    ，仍以八缸引擎之投標書送審，參加規格標決標，詎被告己○○、甲○○、丁○○、辛○○等人明知暉特公司送審之規
    格，與鐵路局採購規範不符，為使暉特公司代理之德國ＷＩ
    ＮＤＨＯＦＦＡＧ公司得標，竟與被告子○○基於共同之犯
    意聯絡，推由被告辛○○於八十七年十一月二日規格標決標
    覆審時，故意將應列入審查項目之引擎項目，自其職務上所
    掌管之電務處審標意見書之公文書上刪除，使暉特公司代理
    的德國ＷＩＮＤＨＯＦＦＡＧ公司以不符合採購規範之八缸
    引擎通過審核並得標，足以生損害於鐵路局及其他投標廠商
    。嗣子○○於得標後，因代理之ＷＩＮＤＨＯＦＦＡＧ公司
    無法提供原合約之「ＤＥＵＴＺＢＦＭ１０１５Ｃ」八缸引
    擎，復於八十八年五月二十一日，發函要求將原合約之「Ｄ
    ＥＵＴＺＢＦＭ１０１５Ｃ」八缸引擎更改為「ＳＣＡＮＩ
    ＡＤＳＩ１４７９Ａ」八缸引擎，並附上其所製作之「ＤＥ
    ＵＴＺＢＦＭ１０１５Ｃ較ＳＣＡＮＩＡＤＳＩ１４７９Ａ
    品質低劣且無在臺服務分公司」等內容不實之比較表，而被
    告己○○、甲○○、丁○○、辛○○明知上開比較表第一項
    至第十一項之內容虛偽及ＤＥＵＴＺＡＧ公司在臺設有服務
    所提供維修服務，竟承前為不實登載之概括犯意，由被告辛○○將「ＳＣＡＮＩＡＤＳＩ１４７９Ａ」八缸引擎之性能
    優於「ＤＥＵＴＺＢＦＭ１０１５Ｃ」八缸引擎及在臺有服
    務公司對日後保養有保障等虛偽內容記載於其職務上所掌致
    材料處之公文書，並層報被告丁○○、甲○○、己○○同意
    ，使鐵路局材料處即依據電務處之上開意見，同意暉特公司
    更換仍與採購規範規定汽缸數不符之引擎，足以生損害於鐵
    路局。八十九年間，被告己○○指派被告乙○○、丙○○赴
    德國ＷＩＮＤＨＯＦＦＡＧ公司監造檢驗上開採購案之電車
    線架線工作車，乙○○、丙○○明知屬於監造檢驗項目之引
    擎合約已變更為「ＳＣＡＮＩＡＤＳＩ１４７９Ａ」八缸引
    擎，竟於渠等監造檢驗職務上所掌管監造檢驗報告之公文書
    上，記載主驅動系統為「ＤＥＵＴＺＢＦＩ１２Ｌ５１３Ｃ
    」十二缸柴油引擎，與監造檢驗報告書後所附實際裝置於電
    車線架線工作車上之「ＳＣＡＮＩＡＤＳＩ１４７９Ａ」八
    缸引擎照片明顯不符，而為不實之監造，並將上開報告書呈
    報鐵路局，足以生損害於鐵路局。迨於八十九年五月二十四
    日，上開採購之電車線架線工作車，送達鐵路局電務處臺北
    電力段，因出口公證報告指出該電車線架工作車之引擎型號
    及汽缸數均不符合採購規範，被告己○○明知上開瑕疵，竟
    指示被告辛○○以電務處辦理電車線更新工程亟需利用該車
    施工為由，發函鐵路局材料處，欲辦理檢驗測試，意圖使上
    開電車線架線工作車及早通過驗收，以便暉特公司順利領取
    馬克一百三十七萬四千元之貨款。嗣因法務部調查局東部地
    區機動工作組展開調查，鐵路局電務處始於九十一年四月十
    七日，以早已知悉之該電車線架線工作車引擎型號等四項與
    合約規範不符驗收不合格為由，致函材料處欲與被告子○○
    之暉特公司辦理索賠等語，因認被告己○○、甲○○、丁○○、辛○○、乙○○、丙○○所為，均係犯貪污治罪條例第
    四條第一項第三款、第二項之購辦公用器材舞弊未遂及刑法
    第二百十六條、第二百十三條之行使公文書登載不實罪嫌，
    被告子○○依刑法第三十一條第一項之規定，與被告己○○
    等六人為共犯，涉犯貪污治罪條例第四條第一項第三款、第
    二項購辦公用器材舞弊未遂及刑法第二百十六條、第二百十
    五條之行使業務上文書登載不實罪嫌。
二、按「犯罪事實應依證據認定之，無證據不得認定其犯罪事實
    ，又不能證明被告犯罪者，應諭知無罪之判決」，刑事訴訟
    法第一百五十四條第二項、第三百零一條第一項定有明文。
    又「認定犯罪事實所憑之證據，雖不以直接證據為限，間接
    證據亦包括在內，然而無論直接或間接證據，其為訴訟上之
    證明，須於通常一般之人均不致有所懷疑，而得確信其為真
    實之程度者，始得據為有罪之認定，倘其證明尚未達到此一
    程度，而有合理之懷疑存在、無從為有罪之確信時，自應為
    無罪之判決」，有最高法院七十六年臺上字第四九八六號判
    例可資參照。再按「刑法第二百十三條之登載不實罪，以公
    務員所登載不實之事項出於明知為前提要件，所謂明知，係
    指直接故意而言，若為間接故意或過失，均難繩以該條之罪
    」、「刑法第二百十三條之公務員登載不實罪，以公務員明
    知為不實之事項而登載於其職務上所掌之公文書，為構成要
    件，如僅單純消極故意不予登載，並無積極為不實登載之行
    為，即難繩以該罪名」、「貪污治罪條例第四條第一項第三
    款之犯罪態樣，為『建築或經辦公用工程或購辦公用器材、
    物品，浮報價額、數量或收取回扣，或有其他舞弊情事者』
    。其係屬公務員之重大貪污行為，為同條例第六條第一項第
    四款公務員圖利罪之特別規定。所謂『浮報價額、數量』，
    係指就原價額、數量故為提高，以少報多，從中圖利而言；
    又『回扣』指就應付給之建築材料費或工程價款，向對方要
    約，提取一定比率，或扣取其中一部分，圖為自己不法之所
    有。則有關『其他舞弊情事』之概括補充性規定，應指與浮
    報價額、數量、收取回扣等獲取不法利益者有同等危害性，
    方可相提併論，例如偷工減料、以劣品冒充上品、以膺品代
    替真品等是。」，有最高法院四十六年度臺上字第三七七號
    、九十一年度臺上字第五○三一號、九十三年度臺上字第二
    二九三號判決可資參照。
三、公訴人認被告己○○等七人涉有上開貪污治罪條例第四條第
    一項第三款、第二項之購辦公用器材舞弊未遂罪、刑法第二
    百十六條、第二百十三條之行使公文書不實登載罪及刑法第
    二百十六條、第二百十五條之行使業務上文書登載不實罪等
    罪嫌，無非係以證人癸○○、戊○○之證述、ＴＳＢ000
    0000電車線工作車採購規範、ＴＳＢ0000000電
    車線工作車採購合約、八十七年六月十五日、十一月二日電
    務處審標意見書、被告子○○製作之「ＳＣＡＮＩＡＤＳＩ
    １４７９Ａ八缸引擎性能優於ＤＥＵＴＺＢＦＭ１０１５Ｃ
    八缸引擎及在臺有服務公司」比較表、暉特公司請求同意修
    改合約技術規範柴油引擎為「ＳＣＡＮＩＡＤＳＩ１４７９
    Ａ」八缸引擎函、被告辛○○八十八年七月十七日製作之「
    ＳＣＡＮＩＡＤＳＩ１４７９Ａ八缸引擎性能優於ＤＥＵＴ
    ＺＢＦＭ１０１５Ｃ八缸引擎及在臺有服務公司」之鐵路局
    電務處致材料處便簽、鐵路局材料處八十八年十月二十五日
    依電務處確認意見呈請同意修改合約之簽呈、鐵路局材料處
    八十八年十一月四日八十八材採（外）字第九七四三號函、
    鐵路局八十五年二月十七日核定之電車線檢查車技術規範、
    鐵路局八十五年十二月三十日修定之電車線檢查車技術規範
    、鐵路局與德國ＷＩＮＤＨＯＦＦＡＧ原記載引擎型號為Ｄ
    ＥＵＴＺＢＦＭ１０１５Ｃ八缸引擎之英文合約影本、鐵路
    局電務處八十九電力線字第Ｚ000000000號函、八
    十九年十月四日、十二日維修車接收測試記錄、鐵路局材料
    處八十九年十月三十日之八十九材採（外）字第一一一四○
    號函、鐵路局機務處八十九年十一月十四日之機車機字第一
    ０一五０號函、暉特公司八十九年十二月七日之（八九）暉
    特字第○○○五四六號函、被告乙○○、丙○○八十九年五
    月二十五日製作之「監造檢驗新購電車線維修車」報告書、
    鐵路局電務處於九十一年四月十七日之九十一電力線字第Ｚ
    000000000號函為其主要論據。訊據被告己○○、
    甲○○、丁○○、辛○○、乙○○、丙○○、子○○均堅詞
    否認有何公訴意旨所指犯行，辯稱：本件採購案之主辦單位
    為鐵路局材料處，電務處為需用單位，提出需求後，即交由
    材料處辦理採購，並由材料處委託臺灣省物資局辦理招標，
    電務處人員於招標作業中僅負責審標，被告己○○等六名鐵
    路局員工與德國ＷＩＮＤＨＯＦＦＡＧ公司並無瓜葛，暉特
    公司亦非本件採購案之契約當事人，僅係德國ＷＩＮＤＨＯ
    ＦＦＡＧ公司之代理人，負責代轉、代送文件，被告己○○
    等六名鐵路局員工實無與被告子○○共同舞弊圖利德國ＷＩ
    ＮＤＨＯＦＦＡＧ公司之犯罪動機；被告辛○○係因德國Ｗ
    ＩＮＤＨＯＦＦＡＧ公司於八十七年六月二日、十月二十二
    日所提第三次、第四次投標文件內附設計圖說引擎型號皆為
    「ＤＥＵＴＺＢＦＩ１２Ｌ５１３Ｃ」，符合十二缸柴油引
    擎之規範要求，且德國ＷＩＮＤＨＯＦＦＡＧ公司於第三次
    投標文件之第５‧１項載明驅動機為「十二缸柴油引擎」，
    德國ＷＩＮＤＨＯＦＦＡＧ公司於第三次投標規格審查時，
    已澄清驅動機引擎為十二缸柴油引擎，與採購規範相符，與
    力拓貿易有限公司（下稱力拓公司）一併通過第三次投標規
    格標審查，後因價格過高而流標，故於進行第四次投標規格
    審查時，未將引擎缸數列入第四次投標審標意見書，僅注意
    審核價格，疏未留意德國ＷＩＮＤＨＯＦＦＡＧ公司之第四
    次投標文件第５．１項並無載明引擎缸數，係於第５‧３‧
    ４‧１項引擎馬力說明內記載「八汽缸柴油引擎」等情，因
    而誤認德國ＷＩＮＤＨＯＦＦＡＧ公司第三、四次投標文件
    之驅動機均係十二缸引擎，使該公司通過規格審查，本件承
    辦人員於規格審查過程中縱有疏失，誠屬無心之過，然尚難
    據此認定被告己○○等六名鐵路局員工有與被告子○○共同
    舞弊之不法行為；「ＳＣＡＮＩＡＤＳＩ１４７９Ａ」八缸
    引擎與ＤＥＵＴＺＢＦＭ１０１５Ｃ八缸引擎性能」比較表
    ，係德國ＷＩＮＤＨＯＦＦＡＧ公司製作，由被告子○○請
    人翻譯為中文，並代為轉交，該比較表內於關於性能之優劣
    ，純係得標廠商之意見，被告辛○○並無能力進行判斷該測
    試結果是否屬實，僅能據實記載於所擬電務處致材料處之便
    簽內，被告己○○、甲○○、丁○○則係因職務關係，分層
    逐級審核而於該便簽內核章，均未就該簽呈實質內容進行審
    查，難認被告己○○等人有明知為不實之事項而登載於其職
    務上所掌公文書之犯意聯絡；被告林和平、乙○○雖於「監
    造檢驗新購電車線維修車」報告書內記載引擎型號為「ＤＥ
    ＵＴＺＢＦＩ１２Ｌ５１３Ｃ」，然此係被告林和平、乙○○未知德國ＷＩＮＤＨＯＦＦＡＧ公司於合約內文引擎型號
    為「ＤＥＵＴＺＢＦＭ１０１５Ｃ」、合約附圖引擎型號為
    「ＤＥＵＴＺＢＦＩ１２Ｌ５１３Ｃ」，其後又因雙方同意
    修改合約，變更引擎型號為「ＳＣＡＮＩＡＤＳＩ１４７９
    Ａ」之緣故，返台後直接援引合約附圖之資料，於報告書內
    記載引擎型號為「ＤＥＵＴＺＢＦＩ１２Ｌ５１３Ｃ」，其
    二人誤載引擎型號，實係無心之過，難認有明知登載事項不
    實之直接故意，自不得以行使登載不實公文書罪相繩；又依
    台鐵材料管理須知第八十二條之規定，驗收本件採購案係材
    料處之權責事項，電務處僅係受材料處委託檢驗，本件辦理
    檢驗之決定權在於材料處，被告己○○等電務處員工絕無可
    能加以干預，本件採購案之「驗收與否」、「驗收是否合格
    」、「是否付款」既係由材料處全權決定，公訴人徒以被告
    己○○指示被告辛○○發函鐵路局材料處，欲辦理檢驗測試
    ，意圖使上開電車線架線工作車及早通過驗收，純屬臆測之
    詞。
四、經查，被告己○○於八十七年至八十九年間，係鐵路局電務
    處處長，被告甲○○係鐵路局電務處正工程司兼電力課課長
    ，被告丁○○係鐵路局電務處幫工程司兼電力課股長，被告
    辛○○係鐵路局電務處幫工程司，被告乙○○係鐵路局電務
    處考核課長，被告丙○○係鐵路局嘉義電力段副段長，被告
    子○○則係暉特公司之負責人，鐵路局於八十七年辦理「Ｔ
    ＳＢ0000000電車線架線工作車採購案」（下稱系爭
    採購案），採購規範係由被告辛○○、丁○○、甲○○擬定
    ，經被告己○○審核定案，採購規範第５點詳細規格之第５
    ‧１項概說規定：「十二缸柴油引擎為驅動機」，又該採購
    案係由任職電務處之被告辛○○、丁○○、甲○○負責審核
    規格標，經電務處處長即被告己○○核定，歷經四次投標，
    由暉特公司代理之德國ＷＩＮＤＨＯＦＦＡＧ公司以總金額
    一百三十七萬四千元馬克得標，與臺灣省物資處簽訂「ＴＳ
    Ｂ0000000號合約」，合約第５‧３‧４‧１項約定
    「引擎型號為ＤＥＵＴＺＢＦＭ１０１５Ｃ或相類似款之八
    缸柴油引擎」，暉特公司於八十八年五月二十一日以（八八
    ）暉特字第九九○三二九號函，代理德國ＷＩＮＤＨＯＦＦ
    ＡＧ公司請求臺灣省物資處將引擎型號變更為「ＳＣＡＮＩ
    ＡＤＳＩ１４７９Ａ」，被告辛○○於八十八年七月十七日
    擬「電務處致材料處」便簽，經被告丁○○、甲○○、己○○核章後提出予材料處，材料處因而於八十八年八月二十日
    擬簽呈表示「經電務處審查型號ＳＣＡＮＩＡＤＳＩ１４７
    ９Ａ引擎，性能優於原合約ＤＥＵＴＺＢＦＭ１０１５Ｃ引
    擎，並在台有服務公司，對日後保養有保障，呈請鈞長同意
    修改合約」，後於八十八年十月二十五日正式上簽呈請鐵路
    局局長同意修改合約，變更引擎型號為「ＳＣＡＮＩＡＤＳ
    Ｉ１４７９Ａ」，並於八十八年十一月四日以八十八材採（
    外）字第九七四三號函准予辦理修改合約，被告乙○○、丙○○後經被告己○○指派於八十九年二月二十一日至三月十
    二日期間，前往德國製造廠執行監造檢驗工作，其二人於共
    同具名之「監造檢驗新購電車線維修車」報告書內記載「主
    驅動系統（牽引行進）由氣冷式柴油引擎驅動，採液壓動力
    驅動原理。ＤＥＵＴＺ  ＢＢＦＩ１２Ｌ５１３Ｃ」等語，
    電務處後以八十九年電力線字第Ｚ000000000號函
    致材料處，表示「關於ＴＢＳ0000000號外購電車線
    工作車一輛，已於八十九年五月二十四日提送至本局電務處
    臺北電力段，因出口公證報告瑕疵項目尚未改善，無法辦理
    驗收，惟本處辦理電車線更新工程，急需利用該車施工，在
    瑕疵項目未改善前，請告知是否可先行辦理檢驗測試工作，
    以爭取驗收時效」，又於九十一年四月十七日因「該案檢驗
    不合格甚為明確」，以九十一年電力線字第Ｚ○○○○○○○○○號函請臺北材料廠儘速辦理索賠等情，為被告己○○
    、甲○○、丁○○、辛○○、乙○○、丙○○、子○○所不
    爭執，並有材料處八十八年八月二十日簽（見偵一卷第八頁
    ）、被告辛○○八十八年七月十七日所擬「電務處致材料處
    」便簽（見偵一卷第九頁）、第三次投標電務處審標意見書
    （見偵一卷第三三頁）、第四次投標電務處審標意見書（見
    偵一卷第三五頁）、比較表中譯本（見偵一卷第七五頁）、
    材料處八十八年十月二十五日簽（見偵一卷第七七頁）、材
    料處八十八年十一月四日八十八材採（外）字第九七四三號
    （見偵一卷第七八頁）、電務處八十九年七月三十一日八十
    九電力線字第Ｚ000000000號（見偵一卷第八三頁
    ）、電車線工作車採購規範（見偵一卷第九一至一○四頁）
    、ＴＳＢ0000000號合約（見偵一卷第一○五至一三
    二頁）、「監造檢驗新購電車線維修車」報告書（見偵一卷
    第一四三至一六九頁）、電務處九十一年四月十七日九十一
    年電力線字第Ｚ000000000號函（見偵二卷第二一
    頁）、暉特公司八十八年五月二十一日（八八）暉特字第九
    九○三二九號函（見本院卷(一)第一一九頁）附卷足憑，應堪
    採信。公訴人雖以被告己○○等人明知採購規範第５‧１項
    規定驅動機應為「十二缸柴油引擎為驅動機」，為使暉特公
    司代理之德國ＷＩＮＤＨＯＦＦＡＧ公司得標，竟由被告辛○○於八十七年十一月二日規格標決標覆審時，故意將應列
    入審查項目之引擎項目，自電務處審標意見書之公文書上刪
    除，使德國ＷＩＮＤＨＯＦＦＡＧ公司以得八缸引擎通過審
    核並得標，被告子○○復於八十八年五月二十一日，發函要
    求更改引擎為「ＳＣＡＮＩＡＤＳＩ１４７９Ａ」八缸引擎
    ，並附上其所製作之「ＤＥＵＴＺＢＦＭ１０１５Ｃ較ＳＣ
    ＡＮＩＡＤＳＩ１４７９Ａ品質低劣且無在臺服務分公司」
    等內容不實之比較表，再由被告辛○○於「電務處致材料處
    」便簽內記載「ＳＣＡＮＩＡＤＳＩ１４７９Ａ八缸引擎之
    性能優於ＤＥＵＴＺＢＦＭ１０１５Ｃ八缸引擎及在臺有服
    務公司對日後保養有保障」等虛偽內容，使材料處同意辦理
    引擎型號變更，被告乙○○、丙○○經被告己○○指派至德
    國監造檢驗，竟於監造檢驗報告書內為「主驅動系統為ＤＥ
    ＵＴＺＢＦＩ１２Ｌ５１３Ｃ」之不實記載，再呈報鐵路局
    ，又該電車線架線工作車送達鐵路局電務處臺北電力段後，
    經檢驗有引擎型號不符及缸數未符採購規範等重大瑕疵，被
    告己○○為使該工作車早日通過驗收，竟指示被告辛○○發
    函鐵路局材料處，請求辦理檢驗測試，嗣因法務部調查局東
    部地區機動工作組展開調查，鐵路局電務處始於九十一年四
    月十七日，致函材料處欲與被告子○○之暉特公司辦理索賠
    ，而認被告己○○、甲○○、丁○○、辛○○、乙○○、丙○○，涉犯貪污治罪條例第四條第一項第三款、第二項之購
    辦公用器材舞弊未遂及刑法第二百十六條、第二百十三條之
    行使公文書登載不實罪嫌，被告子○○涉犯貪污治罪條例第
    四條第一項第三款、第二項購辦公用器材舞弊未遂及刑法第
    二百十六條、第二百十五條之行使業務上文書登載不實罪嫌
    。惟查：
  (一)公訴人雖以八十七年十一月二日電務處審標意見書未將「引
    擎項目」列入應審查項目（見偵一卷第三五頁），而認被告
    己○○等人為使暉特公司代理之德國ＷＩＮＤＨＯＦＦＡＧ
    公司得以八缸引擎通過審核並得標，故意推由被告陳進賢將
    「引擎項目」自審標意見書之審查項目刪除，涉犯刑法第二
    百十六條、第二百十三條之行使公文書登載不實罪嫌，惟查
    ，被告辛○○於該審標意見書內並未就引擎項目有積極不實
    登載之行為，縱認「引擎項目」係該審標意見書應記載之內
    容，然依前述說明，單純消極未予登載之行為，並不構成公
    文書登載不實行為，則被告己○○、甲○○、丁○○、辛○○等人自難以刑法第二百十六條、第二百十三條之行使公文
    書登載不實罪相繩。
  (二)公訴人另以「電車線工作車採購規範」第５點詳細規格之第
    ５‧１項概說規定，驅動機應為「十二缸柴油引擎」（見偵
    一卷第九三頁），然暉特公司所代理德國ＷＩＮＤＨＯＦＦ
    ＡＧ公司與臺灣省物資處簽訂ＴＳＢ0000000號合約
    第５‧３‧４‧１項卻約定「引擎型號為ＤＥＵＴＺＢＦＭ
    １０１５Ｃ或相類似款之八汽缸柴油引擎」（見偵一卷第一
    一六頁），認被告己○○、甲○○、丁○○、辛○○明知德
    國ＷＩＮＤＨＯＦＦＡＧ第四次投標文件之驅動機引擎未符
    採購規範之規格，竟與被告子○○共同使德國ＷＩＮＤＨＯ
    ＦＦＡＧ公司通過審核並得標，顯有共同就經辦公用工程不
    法舞弊情事者。然查：
    1.系爭採購案辦理第三次招標時，共有暉特公司所代理德國
      ＷＩＮＤＨＯＦＦＡＧ與力拓公司二家公司參與競標，被
      告辛○○審核該二家公司投標文件時，認該二家投標廠商
      並未就「十二缸柴油引擎形式」為詳細說明，擬請該二家
      公司進行澄清，德國ＷＩＮＤＨＯＦＦＡＧ隨後澄清該公
      司於第三次投標文件第５‧１項目內已載明「驅動機為十
      二缸柴油引擎」，後與力拓公司一併通過規格標審查，而
      該次招標後因參與投標二家公司之價格均超出底標而流標
      ，有八十七年六月十五日電務處審標意見書暨澄清資料（
      偵一卷第一三三、一三四頁）及交通部臺灣鐵路管理局九
      十二年七月十七日鐵材採字第○九二○○一五四三八號函
      附德國ＷＩＮＤＨＯＦＦＡＧ公司第三次投標文件暨臺灣
      省物資局採購電車線架線工作車各投標商報價比較表在卷
      足憑（見交通部臺灣鐵路管理局九十二年七月十七日鐵材
      採字第○九二○○一五四三八號函資料第十五頁、第一三
      七頁）。
    2.德國ＷＩＮＤＨＯＦＦＡＧ公司所提第三次投標文件之第
      ５．１項記載「驅動機為十二缸柴油引擎」，惟第四次投
      標文件之第５‧１項僅省略記載「以柴油引擎為驅動機」
      （見本院卷(二)第一九三頁），另於第５‧３‧４‧１項記
      載「驅動機引擎為型號為ＤＥＵＴＺＢＦＭ１０１５Ｃ或
      相類似款之八缸柴油引擎」（見本院卷(二)第一九五頁），
      惟第三次、第四次投標文件所附圖說內驅動機引擎型號為
      「ＢＦ１２Ｌ５１３Ｃ」（見本院卷(二)第一四七頁、第二
      三○頁），有交通部臺灣鐵路管理局九十四年十二月一日
      鐵材財字第○九四○○二五八一八號函附ＷＩＮＤＨＯＦ
      ＦＡＧ公司第三次、第四次投標文件在卷足憑，綜上堪認
      ，被告己○○等人辯稱被告辛○○因見德國ＷＩＮＤＨＯ
      ＦＦＡＧ公司於參與第三次投標時已澄清驅動機為十二汽
      缸柴油引擎，且通過規格標審查，僅因投標價格超出底標
      致未得標，又德國ＷＩＮＤＨＯＦＦＡＧ公司所提第四次
      投標文件所附圖說驅動機引擎型號為「ＢＦ１２Ｌ５１３
      Ｃ」，與第三次投標文件所附圖說引擎型號相同（見本院
      卷(二)第一四七頁、第二三○頁），致被告辛○○於第四次
      投標進行規格審查時，誤認德國ＷＩＮＤＨＯＦＦＡＧ公
      司係以型號「ＢＦ１２Ｌ５１３Ｃ」十二缸引擎參與第三
      次及第四次投標，而未將驅動機引擎列入審標意見書之審
      查項目，且疏未察覺德國ＷＩＮＤＨＯＦＦＡＧ公司已將
      第四次投標文件之第５．１項省略記載為「以柴油引擎為
      驅動機」（見本院卷(二)第一九三頁），卻於第５‧３‧４
      ‧１加註記載「驅動機引擎為型號為ＤＥＵＴＺＢＦＭ１
      ０１５Ｃ或相類似款之八汽缸柴油引擎」等情（見本院卷
      (二)第一九五頁），而使德國ＷＩＮＤＨＯＦＦＡＧ公司通
      過第四次投標之規格標審查等情，應屬可採。
    3.綜上，被告辛○○等人於辦理系爭採購案第四次投標之規
      格標審查時，縱有行政疏失，導致德國ＷＩＮＤＨＯＦＦ
      Ａ公司以違反規定之「ＤＥＵＴＺＢＦＭ１０１５Ｃ」八
      汽缸引擎參與投標，仍通過規格審查並得標，惟尚難據此
      即認定被告己○○等六名鐵路局官員有與被告子○○共同
      偷工減料、以劣品冒充上品或以膺品代替真品等不法舞弊
      情事。
  (三)公訴人另以證人即景漢實業股份有限公司副總經理庚○○於
    調查局東部機動組之證詞（見偵一卷第一至四頁）、材料處
    八十八年八月二十日簽（見偵一卷第八頁）、被告辛○○八
    十八年七月十七日所擬「致材料處」便簽（見偵一卷第九頁
    ）及比較表中譯本（見偵一卷第七五頁），認定被告子○○
    於八十八年五月二十一日，發函臺灣省政府物資處要求變更
    驅動機引擎型號，並於函附比較表內記載「ＤＥＵＴＺＢＦ
    Ｍ１０１５Ｃ較ＳＣＡＮＩＡＤＳＩ１４７９Ａ品質低劣且
    無在臺服務分公司」等虛偽不實內容，涉犯刑法第二百十六
    條、第二百十五條之行使業務上文書登載不實罪嫌，又被告
    己○○、甲○○、丁○○、辛○○明知上開比較表內容不實
    ，竟由被告辛○○將「ＳＣＡＮＩＡＤＳＩ１４７９Ａ八缸
    引擎之性能優於ＤＥＵＴＺ  ＢＦＭ１０１５Ｃ八缸引擎及
    在臺有服務公司對日後保養有保障」等虛偽不實內容記載於
    八十八年七月十七日所擬「致材料處」便簽，逐級層報被告
    丁○○、甲○○、己○○核章同意後，提出至材料處，使材
    料處引據電務處之意見，以八十八年八月二十日簽呈請更換
    引擎型號，涉犯刑法第二百十六條、第二百十三條之行使公
    文書登載不實罪嫌，惟查：
    1.前揭比較表本係德國ＷＩＮＤＨＯＦＦＡＧ公司所製作，
      暉特公司係基於德國ＷＩＮＤＨＯＦＦＡＧ公司代理人之
      地位，將該份比較表翻譯成中文，連同原本一併轉交予鐵
      路局，有駐德國臺北代表處九五年ＮＯＢ９５００３９號
      證明文件暨中譯本（見本院卷(二)第二九二、二九三頁、第
      二九七至二九九頁）在卷足憑，復經本院向交通部臺灣鐵
      路管理局調閱暉特公司八十八年五月二十一日（八八）暉
      特字第九九○三二九號函暨附件原本在卷足憑（見交通部
      臺灣鐵路管理局九十二年九月十二日鐵材採字第○九二○○一九五五八號函附資料卷第一至六頁），堪認被告子○○辯稱上揭比較表並非伊製作，而係德國ＷＩＮＤＨＯＦ
      ＦＡＧ公司所製作，暉特公司僅代理德國ＷＩＮＤＨＯＦ
      ＦＡＧ公司翻譯為中文，連同原本一併轉交予鐵路局等情
      ，應可採信。
    2.暉特公司係於八十八年五月二十一日以（八八）暉特字第
      九九○三二九號函請臺灣省政府物資處同意修改引擎型式
      為「ＳＣＡＮＩＡＤＳＩ１４７９Ａ」，惟查，暉特公司
      於上揭函文內已詳述依據德國ＷＩＮＤＨＯＦＦＡＧ公司
      所提出「ＳＣＡＮＩＡ  ＤＳＩ１４７９Ａ」之技術資料
      ，詳述該柴油引擎之優點且完全優於規範之運轉要求，同
      時在臺設立售後服務處，可提供最好之售後服務以保持該
      柴油引擎之完好狀態等語，並檢附德國ＷＩＮＤＨＯＦＦ
      ＡＧ公司之信函說明、引擎技術資料及在臺售後服務處聯
      絡地址及電話，有暉特公司八十八年五月二十一日（八八
      ）暉特字第九九○三二九號函暨檢附資料在卷足憑（見交
      通部臺灣鐵路局九十二年九月十二日鐵材採字第○九二○○一九五五八號函附資料第一至六頁），堪認暉特公司係
      基於德國ＷＩＮＤＨＯＦＦＡＧ公司代理人之地位，轉述
      得標廠商之意見予臺灣省政府物資處，縱認該比較表內關
      於引擎性能或服務品質優劣評比之記載，與事實有部分出
      入，然該比較表係德國ＷＩＮＤＨＯＦＦＡＧ公司所製作
      ，暉特公司既已詳實轉述德國ＷＩＮＤＨＯＦＦＡＧ公司
      意見於上揭函文內，實難以此認定被告子○○有明知為不
      實之事項而登載於其業務上作成文書之犯行，准此，自難
      以刑法第二百十六條、第二百十五條之行使業務上文書登
      載不實罪嫌相繩。
    3.被告辛○○於八十八年七月十七日擬「電務處致材料處」
      便簽，經被告丁○○、甲○○、己○○分層逐級核章後，
      提出至材料處，材料處因而於八十八年八月二十日擬簽呈
      表示「經電務處審查型號ＳＣＡＮＩＡＤＳＩ１４７９Ａ
      引擎，性能優於原合約ＤＥＵＴＺＢＦＭ１０１５Ｃ引擎
      ，並在台有服務公司，對日後保養有保障，呈請鈞長同意
      修改合約」，後於八十八年十月二十五日正式上簽呈請鐵
      路局局長同意修改合約，並於八十八年十一月四日以八十
      八材採（外）字第九七四三號函准予辦理修改合約，已如
      前述。惟查，依被告辛○○於八十八年七月十七日所擬「
      電務處致材料處」便簽記載「依合約商ＷＩＮＤＨＯＦＦ
      ＡＧ比較表（附件一），該公司擬修改柴油引擎為ＤＳＩ
      １４７９Ａ，經審查性能優於原送審ＢＦＭ１０１５Ｃ，
      並且在臺有服務公司，對日後保養有保障，且柴油引擎及
      工作引擎ＢＦ４Ｍ１０１２Ｃ均為水冷式，與規範相同，
      批同意。‧‧‧原件（三份）移送貴處請查照。」等語可
      徵（見偵一卷第七六頁），被告辛○○係因德國ＷＩＮＤ
      ＨＯＦＦＡＧ公司所製作比較表，已分就最大動力燃油耗
      量、引擎結合動力變換器、使用經驗、在臺服務分公司、
      燃油及潤油之消耗、維護及修改所需、由惰速至最高速、
      運轉、有效參數、變換負載、排氣放射規則、特點、冷入
      口／噴射測及熱排氣側、潤油清淨程序、離心分離機及價
      格等專業項目，對「ＳＣＡＮＩＡＤＳＩ１４７９Ａ」及
      「ＤＥＵＴＺＢＦＭ１０１５Ｃ」二種引擎，為全面通盤
      之比較，基於技術理由及服務品質等考量，建議改採「Ｓ
      ＣＡＮＩＡＤＳＩ１４７９Ａ」引擎對鐵路局應較為有利
      ，檢附德國ＷＩＮＤＨＯＦＦＡＧ公司所提技術資料及相
      關意見，上簽呈擬請主管同意更換驅動柴油引擎，縱認德
      國ＷＩＮＤＨＯＦＦＡＧ公司所製作比較表內關於引擎性
      能或服務品質優劣評比之記載，與事實確有部分出入，然
      依德國ＷＩＮＤＨＯＦＦＡＧ公司所提資料，「ＳＣＡＮ
      ＩＡＤＳＩ１４７９Ａ」之報價較「ＤＥＵＴＺＢＦＭ１
      ０１５Ｃ」為高，均屬八缸柴油引擎，且依材料處八十八
      年十一月四日八十八材採（外）字第九七四三號函可知（
      見偵一卷第七八頁），更換引擎後契約總價不變，難認德
      國ＷＩＮＤＨＯＦＦＡＧ公司可從中獲取任何不法利益，
      況被告辛○○並非熟稔各品牌引擎優劣之專業人士，其信
      賴德國ＷＩＮＤＨＯＦＦＡＧ公司所提技術資料及相關意
      見復未進行實質檢測或試驗，僅為形式審查即提出建議，
      縱有行政疏失，亦難以此推認被告辛○○主觀上有明知該
      便簽所載內容不實之直接故意。至被告丁○○、甲○○、
      己○○於該便簽內核章，係基於職務關係所為形式核定，
      實難期被告己○○等三人應就該便簽之內容進行實質審核
      ，綜上，自難以被告辛○○擬定該便簽經被告己○○、甲○○、丁○○核章，即認定被告己○○、甲○○、丁○○
      、辛○○有共同行使公文書登載不實犯行。
  (四)公訴人另以被告乙○○、丙○○後經被告己○○指派於八十
    九年二月二十一日至三月十二日期間，前往德國製造廠執行
    監造檢驗工作，共同於「監造檢驗新購電車線維修車」報告
    書內記載「主驅動系統（牽引行進）由氣冷式柴油引擎驅動
    ，採液壓動力驅動原理。ＤＥＵＴＺＢＢＦＩ１２Ｌ５１３
    Ｃ」等不實內容，並提出該報告書於鐵路局，涉犯共同行使
    公文書登載不實罪嫌。經查，系爭採購案合約第７‧３項規
    定，買方用車需派員前往製造廠進行檢驗工作，被告己○○
    因而於八十九年一月二十九日指派被告乙○○、丙○○前往
    德國ＷＩＮＤＨＯＦＦＡＧ公司製造廠監造檢驗電車線工作
    車，有電務處八十九年一月二十九日簽附卷足憑（見本院卷
    (三)第一四四頁），而被告乙○○、丙○○所提「監造檢驗新
    購電車線維修車」報告書內記載驅動機引擎型號「ＤＥＵＴ
    ＺＢＢＦＩ１２Ｌ５１３Ｃ」（見偵一卷第一六五頁反面）
    ，與九十年二月二十七日委託檢驗材料結果通知單所附九十
    年二月二十六日勘驗紀錄記載驅動引擎型號為「ＤＳＩ１４
    ７９Ａ」未符（見本院卷(一)第五二頁）；惟查，本件採購案
    合約之第５‧３‧４‧１項原約定「驅動機引擎為型號為Ｄ
    ＥＵＴＺＢＦＭ１０１５Ｃ或相類似款之八缸柴油引擎」，
    後經材料處於八十八年十一月四日以八十八材採（外）字第
    九七四三號函准予辦理修改合約，變更引擎型號為「ＳＣＡ
    ＮＩＡ  ＤＳＩ１４７９Ａ」，然德國ＷＩＮＤＨＯＦＦＡ
    Ｇ公司第三次、第四次投標文件暨該採購案合約書所附圖說
    之驅動機引擎型號均為「ＢＦ１２Ｌ５１３Ｃ」，核與而被
    告乙○○、丙○○所出具報告書記載驅動機引擎型號「ＤＥ
    ＵＴＺＢＢＦＩ１２Ｌ５１３Ｃ」相符，堪認被告丙○○、
    乙○○辯稱渠等從未參與該件採購案之審查、締約、變更契
    約等階段，係受被告己○○臨時指派至德國執行契約約定檢
    驗任務，致未能充分瞭解驅動機引擎型號變更之緣由，於返
    台後製作上揭報告書時，直接援引合約附圖之資料，記載引
    擎型號為ＤＥＵＴＺＢＦＩ１２Ｌ５１３Ｃ等情應屬可採，
    蓋斯時驅動機引擎型號業經契約雙方合意變更為「ＳＣＡＮ
    ＩＡＤＳＩ１４７９Ａ」，被告乙○○、丙○○如欲配合被
    告己○○等人為不法舞弊犯行，自應於報告書內記載驅動機
    引擎為合約第５‧３‧４‧１項原定型號「ＤＥＵＴＺＢＦ
    Ｍ１０１５Ｃ」或雙方合意變更後型號「ＳＣＡＮＩＡＤＳ
    Ｉ１４７９Ａ」，斷無可能為「ＤＥＵＴＺＢＦＩ１２Ｌ５
    １３Ｃ」之記載，又被告乙○○、丙○○於執行本件監造檢
    驗任務雖有未實際檢視驅動機引擎型號，援引錯誤資料記載
    於報告書等行政疏失，難以此推認被告乙○○、丙○○主觀
    上有明知該報告書所載「驅動機引擎型號」內容不實之直接
    故意，至被告乙○○、丙○○雖係被告己○○指派至德國執
    行監造檢驗任務，然此係被告己○○基於電務處處長職務，
    行使職權所為之決定，要難以此認定被告己○○與被告乙○○、丙○○有何共同犯意聯絡，綜上，被告己○○、乙○○
    、丙○○難論以共同行使公文書登載不實罪。
  (五)公訴人另以被告己○○明知該驅動車引擎型號及汽缸數均不
    符合採購規貨款範，為使該採購案早日通過驗收，以便暉特
    公司能順利取得一百三十七萬四千元馬克，竟指示被告辛○○以電務處辦理電車線更新工程亟需利用該車施工為由，發
    函鐵路局材料處，提議辦理檢驗測試，認被告己○○等人有
    不法舞弊情事，惟查：
    1.依交通部臺灣鐵路管理局九十四年七月十五日鐵材財字第
      ○九四○○一四四七五號函附「臺鐵局材料採購案材料處
      及電務處權責分工示意圖」（見本院卷(一)第一七六頁）及
      臺鐵材料管理須知第八十二條規定：「採購案件於材料交
      貨後，材料廠應指派適當人員主驗。」（見本院卷(三)第一
      二三頁）足證，材料處係採購案件之主驗單位，亦即採購
      案件之驗收程序係由材料處負責，電務處、機務處等單位
      係受材料處委託辦理檢驗單位，並非主導驗收決策單位，
      材料處係以「委託檢驗通知單」通知電務處等單位辦理檢
      驗，電務處等單位完成檢驗後，另以「檢驗結果通知單」
      通知材料處，經檢驗全部合格後，始由材料處辦理點收，
      有委託檢驗通知單（見本院卷(一)第一二七頁）及委託檢驗
      材料結果通知單（本院卷(一)第一三○頁）在卷足憑。
    2.本件採購電車線架線工作車於八十九年五月二十四日送抵
      放置於臺北電力段後，材料處臺北材料廠於八十九年五月
      二十六日以鐵材北料字第一五一○號委託檢驗材料通知單
      通知電務處辦理檢驗，有該委託檢驗材料通知單（見本院
      卷(一)第一二七頁）在卷足憑，電務處雖於八十九年七月三
      十一日以八十九電力線字第Ｚ000000000號函詢
      材料處告知得否於瑕疵項目未改善前，先行辦理檢驗測試
      工作（見本院卷(一)第一二八頁），惟查，驗收程序之主辦
      單位係材料處，電務處僅係受託辦理檢驗單位，已如前述
      ，難認被告己○○等人得透過電務處上揭函文干預驗收程
      序，甚且主導驗收結果，而使該採購案通過驗收。況被告
      己○○等人如果有意使該採購案通過驗收，何需於上揭函
      文內揭示該電車線架線工作車「因出口公證報告瑕疵項目
      尚未改善，無法辦理驗收」等意旨？參以上揭電務處函文
      記載：「本處辦理電車線更新工程，急需利用該車施工，
      在瑕疵項目未改善前，請告知可否先行辦理檢驗測試工作
      ，以爭取驗收時效」等語，足認被告己○○等人辯稱電務
      處係因電車線更新工程，急需施用該輛工作車施工，然因
      該部工作車有無法通過驗收瑕疵，導致工程延誤，為期爭
      取時效，始函詢材料處得否先行辦理檢驗工作等情為可採
      信，實難僅憑上揭電務處函文即認定被告己○○等人有使
      該工作車及早通過驗收並使暉特公司取得貨款之不法意圖
      。況電務處於該電車線架線工作車抵台後，先後於九十年
      二月二十七日委託檢驗材料結果通知單（見本院卷(一)第一
      三○頁）、九十年七月十日九十電力線字第Ｚ○○○○○○○○○號函（見本院卷(一)第一三一頁）、九十年八月二
      十三日九十電力線字第Ｚ000000000號函（見本
      院卷(一)第一三二頁）、九十年九月十一日九十電力線字第
      Ｚ000000000號函（見本院卷(一)第一三三頁）、
      九十年十月十二日九十電力線字第Ｚ000000000
      號函（見本院卷(一)第一三四頁）、九十年十一月一日九十
      電力線字第Ｚ000000000號函（見本院卷(一)第一
      三五頁）、二頁）、九十一年三月十四日九十電力線字第
      Ｚ000000000號函（見本院卷(一)第一三六頁）等
      函文內一再揭示該工作車有「引擎型號不符合約規範」之
      瑕疵，如被告己○○等人有意與被告子○○共同舞弊，何
      需連續以上揭函文明確指摘德國ＷＩＮＤＨＯＦＦＡＧ公
      司所交付電車線架線工作車之驅動機引擎型號與採購規範
      不符？綜上，實難僅以電務處八十九年七月三十一日八十
      九電力線字第Ｚ000000000號函即認定被告己○○等六名鐵路局官員與被告子○○有共同不法舞弊行為。
四、綜上，公訴人所提證據，不足為被告己○○、甲○○、丁○○、辛○○、乙○○、丙○○、子○○有貪污治罪條例第四
    條第一項第三款、第二項之購辦公用器材舞弊未遂、刑法第
    二百十六條、第二百十三條之行使公文書登載不實罪及第二
    百十六條、第二百十五條之行使業務上文書登載不實罪等罪
    嫌之積極證明，所指出證明之方法，亦無從說服本院形成被
    告己○○等七人有罪之心證，此外查無其他積極事證足認被
    告己○○等七人有何公訴人所指上揭犯行，不能證明被告己○○等七人犯罪，參以首開規定，自應諭知無罪之判決。
據上論斷，應依刑事訴訟法第三百零一條第一項，判決如主文。
本案經檢察官壬○○到庭執行職務
中    華    民    國    95    年    12    月    28    日
                  刑事第十四庭  審判長法  官  宋松璟
                                      法  官  孫萍萍
                                      法  官  李家慧
以上正本證明與原本無異。
如不服本判決，應於判決送達後10日內，向本院提出上訴狀。
                                      書記官  楊文祥
中    華    民    國    95    年    12    月    29    日


司法院資訊處製作；財團法人民間司法改革基金會備份。
